臺灣高等法院高雄分院刑事判決
111年度金上訴字第23號
上  訴  人  臺灣高雄地方檢察署檢察官
被      告  吳貫凱


上列上訴人因洗錢防制法案件，不服臺灣高雄地方法院110年度
金訴字第160號，中華民國110年12月13日第一審判決（起訴案號
：臺灣高雄地方檢察署110年度偵字第17007號），提起上訴，本
院判決如下：
    主  文
上訴駁回。
    理  由
一、公訴意旨略以：吳貫凱明知通訊軟體Messenger暱稱「王昱
    揚」不詳人士從事詐騙，並對外收購金融帳戶供收取詐騙款
    項之用，二人竟商定由被告負責對外收購帳戶後，拿至高雄
    市鳳山區、以每帳戶價格新臺幣（下同）6萬元轉賣給「王
    昱揚」。而另名LINE暱稱「金三校」不詳人士早已於民國11
    0年8月17日中午透過盧忠毅之朋友「阿軒」介紹，以每個帳
    戶新臺幣（下同）4萬5000元價格向盧忠毅收購其名下兆豐
    國際商業銀行帳號000-00000000000號帳戶及另一中國信託
    商業銀行帳戶存摺、金融卡，其中上開兆豐國際商業銀行帳
    戶存摺、金融卡以及綁定網路銀行使用1張手機SIM卡（下稱
    本件帳戶等物）輾轉流到年籍不詳綽號「陳耐司」手上，吳
    貫凱與「王昱揚」、「陳耐司」共同基於以不正方法取得他
    人向金融機構申請開立帳戶特殊洗錢犯意聯絡，由吳貫凱於
    110年8月15日晚間6時24分起使用通訊軟體Messenger向暱稱
    「陳耐司」不詳人士表明收購金融帳戶意願，「陳耐司」將
    本件帳戶等物郵寄至高雄市苓雅區建國一路上之貨運行給吳
    貫凱，吳貫凱再於110年8月18日晚間9時許至該貨運行領取
    。嗣吳貫凱於同日晚間9時10分騎乘機車行經高雄市苓雅區
    建國一路與輔仁路口時遭警方盤查，經吳貫凱同意搜索後，
    在機車置物箱查扣本件帳戶等物及吳貫凱之iPhonell行動電
    話1支，因認被告吳貫凱涉犯洗錢防制法第15條第2項、第1
    項第2款之特殊洗錢未遂罪嫌云云。
二、按檢察官就被告犯罪事實，應負舉證責任，並指出證明之方
    法；犯罪事實應依證據認定之，無證據不得認定犯罪事實；
    不能證明被告犯罪者，應諭知無罪之判決，刑事訴訟法第16
    1條第1項、第154條第2項、第301條第1項分別定有明文。又
    未遂犯之處罰，以有特別規定者為限，此為刑法第25條第2
    項所明定，是倘被告行為未達著手程度，而僅止於犯罪預備
    階段，且復無處罰預備之規定，自不構成犯罪。
三、檢察官認被告涉嫌上揭犯行，係以被告於警詢、偵訊供述、
    證人盧忠毅於警詢證述、被告手機內通訊軟體Messenger截
    圖、搜索扣押筆錄、扣押物品目錄表及系爭帳戶等扣押物品
    等為主要論據。而訊據被告固然坦承領取本件帳戶資料後為
    警查獲之事實，然被告取得本件帳戶等物是否構成公訴意旨
    所指洗錢防制法第15條第2項、第1項第2款特殊洗錢未遂罪
    ，仍應審酌被告是否業已著手於特殊洗錢犯行而未遂，始能
    認定其構成犯罪。
四、經查：
㈠、上開客觀事實經過，業據被告坦承不諱，並經證人盧忠毅警
    詢證述明確（見偵卷第69至75頁；本院卷第33、41、72頁）
    ，且有被告指認犯罪嫌疑人紀錄表（見偵卷第31至34頁）、
    自願受搜索同意書（見偵卷第35頁）、高雄市政府警察局苓
    雅分局搜索、扣押筆錄、扣押物品目錄表、扣押物品收據（
    見偵卷第37至43頁）、勘察採證同意書（見偵卷第45頁）、
    被告Facebook Messenger暱稱「GuanKai」與暱稱「王昱揚
    」個人頁面檔案及對話紀錄翻拍照片（見偵卷第47至51頁）
    、Facebook Messenger暱稱「陳耐司」個人頁面檔案及與被
    告吳貫凱暱稱「GuanKai」對話紀錄翻拍照片（見偵卷第51
    至62頁）、現場照片、扣押物品照片（見偵卷第63至66頁）
    、盧忠毅之內政部警政署反詐騙諮詢專線紀錄表（見偵卷第
    67至68頁）、110年度檢管字第1954號扣押物品清單、扣押
    物品照片3張（見偵卷第109至113頁）、臺灣高雄地方檢察
    署檢察官110年度偵字第17007號不起訴處分書（見偵卷第13
    9至141頁）等，及本件帳戶等物扣案可佐，此部分事實固堪
    認定。
㈡、按收受、持有或使用之財物或財產上利益，有下列情形之一
    ，而無合理來源且與收入顯不相當者，處6月以上5年以下有
    期徒刑，得併科5百萬元以下罰金：一冒名或以假名向金融
    機構申請開立帳戶。二以不正方法取得他人向金融機構申請
    開立之帳戶。三規避第7條至第10條所定洗錢防制程序。前
    項之未遂犯罰之，洗錢防制法第15條第1項、第2項分別定有
    明文。準此，該條第1項特殊洗錢既遂罪之成立，以行為人
    收受、持有或使用之財物或財產上利益，無合理來源並與收
    入顯不相當，且其財物或財產上利益之取得必須有前述3款
    情形之一，始足當之。依該條第1項構成要件，再參諸前述1
    05年12月28日修正洗錢防制法增訂該條之立法目的，乃在處
    罰規避洗錢防制法規定而取得不明財產者，暨洗錢防制法第
    15條第2項乃「為徹底防制洗錢，第1項特殊洗錢之未遂行為
    ，諸如車手提款時即為警查獲，連續在金融機構進行低於大
    額通報之金融交易過程中即為警查獲等情形，均應予處罰，
    爰為第2項規定」之立法說明等情，可徵該罪著手實行行為
    ，應為行為人著手「收受、持有或使用之財物或財產上利益
    」（下稱收受財物）行為之實行。倘行為人尚未為收受財物
    之行為，僅有洗錢防制法第15條第1項第1至3款情形之一，
    因尚無從判斷其後是否收受財物、所收受財物是否無合理來
    源、與行為人之收入是否顯不相當，自無法認定其有無構成
    該罪之可能。是在行為人著手收受財物行為之實行前，雖有
    該條第1項第1至3款情形之一，縱其意在洗錢，然因尚未著
    手本罪犯罪行為之實行，除另符合其他犯罪之構成要件，得
    以各該罪相繩外，自不構成該條第1項之特殊洗錢既遂罪或
    第2項之特殊洗錢未遂罪。
㈢、被告固在知悉本件帳戶等物將來供詐欺犯行之用，仍擔任收
    簿手前往領取，惟檢察官並未舉證證明本件帳戶等物業已由
    其他詐騙集團成員用於供受騙民眾匯款使用，或已取得任何
    犯罪所得，而可供掩飾或隱匿，而依前揭說明，洗錢防制法
    第15條第1項第2款之特殊洗錢罪，需行為人先有收受、持有
    或使用之財物或財產上利益的行為，並因行為人收受、持有
    或使用之財物或財產上利益，無合理來源並與收入顯不相當
    ，且係透過「以不正方法取得他人向金融機構申請開立之帳
    戶」，取得或收受無合理來源並與收入顯不相當之財產或財
    產上利益，始符合洗錢防制法第15條第1項第2款之特殊洗錢
    罪之要件。被告於上開時、地領取本件帳戶等物得手後，旋
    即為警盤檢查獲，本件帳戶等物尚未用以收受、持有或使用
    任何「無合理來源」之財產或財產上不利益，難認已著手洗
    錢防制法第15條特殊洗錢罪之犯行，尚難遽認被告構成洗錢
    防制法第15條第2項、第1項之特殊洗錢未遂罪。至起訴書援
    引臺灣臺中地方法院108年度金訴字第123號判決，主張本件
    被告仍構成上開特殊洗錢未遂罪，然該判決所持法律見解，
    對本院並無拘束力，且為本院所不採。
㈣、105年12月28日修正公布，並於106年6月28日生效施行之洗錢
    防制法，其保護之法益，包括維護特定犯罪之司法訴追及促
    進金流秩序之透明性，且將洗錢過程中之處置、分層化及整
    合等各階段行為，均納入洗錢行為，以澈底打擊洗錢犯罪，
    並擴大處罰未遂犯。此觀修正前後第1條、第2條、第14條、
    第15條之規定及立法理由甚明。又同法第14條第1項之一般
    洗錢罪，係採抽象危險犯之立法模式，是透過對與法益侵害
    結果有高度經驗上連結之特定行為模式的控管，來防止可能
    的法益侵害。行為只要合於第2條各款所列洗錢行為之構成
    要件，即足成立該罪，並不以發生阻礙司法機關之追訴或遮
    蔽金流秩序之透明性（透過金融交易洗錢者）之實害為必要
    。其中第2條第2款之洗錢行為，係以掩飾或隱匿特定犯罪所
    得之本質、來源、去向、所在、所有權、處分權或其他權益
    為其要件。該款並未限定掩飾或隱匿之行為方式，行為人實
    行之洗錢手法，不論係改變犯罪所得的處所（包括財物所在
    地、財產利益持有或享有名義等），或模糊、干擾有關犯罪
    所得處所、法律關係的周邊資訊，只須足以產生犯罪所得難
    以被發現、與特定犯罪之關聯性難以被辨識之效果（具掩飾
    或隱匿效果），即該當「掩飾或隱匿」之構成要件。又已著
    手於犯罪行為之實行而不遂者，為未遂犯，刑法第25條第1
    項定有明文。行為人如已著手實行該款之洗錢行為而不遂（
    未生特定犯罪所得之本質、來源、去向、所在、所有權、處
    分權或其他權益被掩飾或隱匿之結果），係成立洗錢防制法
    第14條第2項、第1項之一般洗錢未遂罪。至行為人是否已著
    手實行該款之洗錢行為，抑僅止於不罰之預備階段（即行為
    人為積極創設洗錢犯罪實現的條件或排除、降低洗錢犯罪實
    現的障礙，而從事洗錢的準備行為），應從行為人的整體洗
    錢犯罪計畫觀察，再以已發生的客觀事實判斷其行為是否已
    對一般洗錢罪構成要件保護客體（維護特定犯罪之司法訴追
    及促進金流秩序之透明性）形成直接危險，若是，始能認定
    被告已著手此部分犯行（最高法院110年度台上字第4232號
    判決要旨參照）。查被告甫領取本件帳戶等物，旋即為警查
    獲，本件既無證據證明被告或其他詐欺集團成員業已使用本
    件帳戶等物做為洗錢之用，而著手於對被害人施用詐術詐取
    財物，揆諸前揭說明，亦無從構成洗錢防制法第14條第2項
    、第1項一般洗錢未遂罪，併予敘明。
㈤、至盧忠毅知悉出賣本件帳戶等物係用於詐欺犯行，仍提供本
    件帳戶等物以換取4萬5,000元報酬，難認有何遭他人詐欺騙
    取帳戶之情形，盧忠毅雖對被告提出詐欺取財告訴，此部分
    業據檢察官為不起訴處分確定，有臺灣高雄地方檢察署檢察
    官110年度偵字第17007號不起訴處分書在卷可佐（見偵卷第
    139至141頁），被告上開領取本件帳戶等物行為，亦不構成
    刑法第339條第1項詐欺取財罪，附此敘明。
㈥、公訴意旨雖認被告涉犯洗錢防制法第15條第2項、第1項特殊
    洗錢未遂罪嫌，惟檢察官所持前開論據及所舉證據，未能證
    明被告就上開犯行已達著手之程度，自無法對被告論以洗錢
    防制法第15條第2項、第1項第2款之特殊洗錢未遂罪。而檢
    察官提起上訴，亦未再提出其他證據足資認定被告確有公訴
    意旨所指之犯行，即屬不能證明被告犯罪，揆諸前開說明，
    自應為被告無罪之諭知。
五、綜上所述，原審因而以不能證明被告犯特殊洗錢未遂罪，而
    判決被告無罪，核無違誤。檢察官上訴意旨略以：被告以不
    正方法取得本件金融帳戶等物，且坦承為詐騙集團收購帳戶
    ，並有通訊軟體Messenger截圖可證，足認其明知帳戶等物
    將作為詐騙集團實行詐騙後，收取詐騙款項之用，已有違反
    洗錢防制之故意，並處於可交付於詐騙集團其他成員而隨時
    作為詐騙工具使用之狀態，其行為對洗錢防制法第15條特殊
    洗錢罪所欲保護之法益已構成危害，被告「以不正方法取得
    他人向金融機構申請開立之帳戶」時，顯已著手於特殊洗錢
    罪，而「收受、持有或使用之財物或財產上利益」尚屬未遂
    ，故應成立特殊洗錢罪之未遂犯。然查：依105年12月28日
    修正洗錢防制法增訂第15條之立法理由及條文規定：「收受
    、持有或使用之財物或財產上利益，有下列情形之一，而無
    合理來源且與收入顯不相當者」，自以行為人有「收受、持
    有或使用之財物或財產上利益」始足判斷，倘行為人尚未有
    收受、持有或使用之財物，或已著手實行收受財物入本件帳
    戶之行為，因無從判斷是否無合理來源、與行為人之收入是
    否顯不相當，自無法認定其有無構成該罪之可能。是在行為
    人著手收受財物行為之實行前，雖有該條第1項第1至3款情
    形之一，縱其意在洗錢，然因尚未著手本罪犯罪行為之實行
    ，除另符合其他犯罪之構成要件，得以各該罪相繩外，自不
    構成該條第2項、第1項之特殊洗錢未遂罪。本件被告所取得
    之帳戶，既尚無任何被害人之款項匯入，且檢察官亦未舉證
    證明被告及詐欺正犯已著手實行收受財物匯入該帳戶，揆諸
    上開說明，自無從認定是否收受財物、所收受財物是否無合
    理來源、與行為人之收入是否顯不相當，故本件尚難認定被
    告之行為已構成洗錢防制法第15條第2項、第1項第2款之特
    殊洗錢未遂罪，業經本院論述如前。從而，檢察官猶執前詞
    ，指摘原判決不當，其上訴為無理由，應予駁回。
據上論結，應依刑事訴訟法第368條，判決如主文。
本案經檢察官伍振文提起公訴，檢察官劉淑慧提起上訴，檢察官
曾靖雅到庭執行職務。　
中　　華　　民　　國　　111 　年　　3 　　月　　8 　　日
                  刑事第五庭    審判長法  官  簡志瑩
                                      法  官  陳美燕
                                      法  官  唐照明
以上正本證明與原本無異。
被告不得上訴。
檢察官如不服本判決，如認有刑事妥速審判法第9 條之理由，應
於判決送達後20日內向本院提出上訴狀，其未敘述理由者並應於
提出上訴狀後20日內向本院補提理由書（應附繕本）。
附錄刑事妥速審判法第9 條：
除前條情形外，第二審法院維持第一審所為無罪判決，提起上訴
之理由，以下列事項為限：
  一、判決所適用之法令牴觸憲法。
  二、判決違背司法院解釋。
  三、判決違背判例。
刑事訴訟法第377 條至第379 條、第393 條第1 款規定，於前項
案件之審理，不適用之。
中　　華　　民　　國　　111 　年　　3 　　月　　8 　　日
                                      書記官  梁雅華